---
title: "Serie de Tiempo con Prophet"
author: "DFPR"
date: "`r Sys.Date()`"
output: html_document
---

Prophet es una herramienta desarrollada por Meta que permite realizar pronósticos de manera sencilla, siendo una alternativa razonable a modelos como ARIMA y redes neuronales. A diferencia de las técnicas de aprendizaje automático, Prophet tiene una base estadística y matemática comprensible. Es un modelo aditivo compuesto por los siguientes componentes:

- Tendencia ($g(t)$): Modelada como una función logística.

- Estacionalidad ($s(t)$): Representada mediante una serie de Fourier.

- Días festivos ($h(t)$): Incorporados como efectos aditivos.

Los errores ($\epsilon_t$) son modelados como una distribución normal con varianza constante.

Referencia: https://peerj.com/preprints/3190.pdf

Inicialmente, se cargan los datos:

```{r}
library(prophet)

NU_Historical_Data <- read.csv("NU Historical Data.csv", header = TRUE)
data <- data.frame(NU_Historical_Data$Date, NU_Historical_Data$Price)
data$NU_Historical_Data.Date <- as.Date(data$NU_Historical_Data.Date, format = "%m/%d/%Y")

data <- data[nrow(data):1, ] # Orden de data base corregido
```


Organizado la data base, ahora vamos a crear un objeto de la clase prophet y ajustar el modelo a la data base. Prophet de antemano detecta si la data base es estacional o no y ajusta el modelo en consecuencia.

```{r}
# Prophet necesita que las columnas de la data base se llamen ds y y
colnames(data) <- c("ds", "y")

model_phopet <- prophet(data)
```

Teniendo el modelo, se puede hacer pronosticos a los siguientes 10 días.

```{r}
future <- make_future_dataframe(model_phopet, periods = 10)
tail(future, n = 10) # Verificando que se hayan creado los 10 días
```
Ahora, usando forecast, se puede hacer pronosticos de los siguientes 10 días.

```{r}
forecast <- predict(model_phopet, future)
tail(forecast[c('ds', 'yhat', 'yhat_lower', 'yhat_upper')], n = 10)
```

Prophet, además de hacer pronosticos, permite visualizar los resultados ya que tiene su propia función para hacer los graficos

```{r}
dyplot.prophet(model_phopet, forecast)
```

Tambien se puede hacer un grafico de los componentes de la serie de tiempo.

```{r}
prophet_plot_components(model_phopet, forecast)
```

Esta grafica no la entiendo muy bien, pero de igual forma la dejo ya que puede llegar a ser útil y tener interpretabilidad por parte de ustedes

Ahora, este modelo esta con los datos completos. Es decir, no se excluye los ultimos 10 días de la data base porque en teoria prophet hace como una especie de ajuste de como se vería la serie. Pero como lo útil e importante es excluír los ultimos 10 días de la data base para ver que tan bien se ajusta el modelo, voy a hacerlo.

```{r}
data2 <- data[1:(nrow(data) - 10), ]

model_phopet2 <- prophet(data2, yearly.seasonality = F, weekly.seasonality = F, daily.seasonality = F, holidays = NULL)
```
Algo que hay que considerar es que cuando uno crea los datos futuros este los crea independientemente que sea un dia festivo o no. Entonces para se fiel a las fechas que hay en la data base original se van a excluir estas fechas de los datos futuros.

```{r}
future2 <- make_future_dataframe(model_phopet2, periods = 14) 

# Eliminando los días festivos
holidays <- as.POSIXct(c("2024-10-05", "2024-10-06", "2024-10-12", "2024-10-13"), , tz = "GMT")

future2 <- data.frame(future2[!(future2$ds %in% holidays), ])
colnames(future2) <- c("ds")

tail(future2, n = 10) # Verificando que se hayan creado los 10 días
```

```{r}
forecast2 <- predict(model_phopet2, future2)
tail(forecast2[c('ds', 'yhat', 'yhat_lower', 'yhat_upper')], n = 10)
```

```{r}
dyplot.prophet(model_phopet2, forecast2)
```

Por ultimo, se van a calcular las métricas de eficiencia para comparar los pronósticos con los valores reales

```{r}
# Seleccionar los últimos 10 días reales para comparación
observados <- data[(nrow(data) - 9):nrow(data), "y"]

# Seleccionar las predicciones correspondientes a los últimos 10 días
predichos <- forecast2[1:10, "yhat"]  # Ajusta si los índices no coinciden

rmse <- sqrt(mean((observados - predichos)^2))

mae <- mean(abs(observados - predichos))

mape <- mean(abs(observados - predichos) / observados)

eficiencia <- data.frame(RMSE = rmse, MAE = mae, MAPE = mape)

print(eficiencia)
```

Se calcularon los residuos para analizar el comportamiento de los errores:

```{r}
data2$residuals <- data2$y - forecast2$yhat
```

